最高法院刑事判決　　　　　　　　　　　　　　　九十一年度台上字第二八四五號
　　上　訴　人　甲○○
　　選任辯護人　林敏澤律師
　　　　　　　　蔡鴻杰律師
　　　　　　　　樓嘉君律師
右上訴人因偽造文書案件，不服台灣高等法院高雄分院中華民國八十八年十二月二十
九日第二審判決（八十八年度上訴字第一二八一號，起訴案號：台灣高雄地方法院檢
察署八十七年度偵字第一四三０九號），提起上訴，本院判決如左：
    主  文
原判決撤銷，發回台灣高等法院高雄分院。
    理  由
本件原判決認定上訴人甲○○於民國八十三年一月十七日，以買賣總價款新台幣（下
同）九千九百五十萬元，向王萬金購買信託登記於萬森有限公司名下，坐落高雄市○
○區○○段五地號持分土地，及地上門牌高雄市○○○路二六五、二六五之一至二六
五之十號、二六三號二、三樓，建號四十、四十一、四十二號房屋土地，雙方並訂定
不動產買賣契約書，各持一份。詎甲○○於八十三年六月間，欲以上開房、地向台灣
中小企業銀行東港分行（下稱台灣企銀東港分行）抵押借款，遂利用不知情之人變造
買賣總價款為「二億二千萬元」之該不動產買賣契約書影本一份，並持之作為向該分
行辦理抵押借款資料之一，而加以行使，並順利貸得一億元，足生損害於王萬金及台
灣企銀東港分行等情。因而撤銷第一審不當之判決，改判仍論處上訴人行使變造私文
書，足以生損害於他人罪刑。固非無見。
惟查：(一)科刑判決所認定之事實與其所採用之證據不相適合，即屬證據上理由矛盾，
其判決當然為違背法令。原判決認定坐落高雄市○○區○○段五地號持分土地，及地
上門牌高雄市○○○路二六五號、二六五之一至二六五之十號、二六三號二、三樓房
屋均係王萬金所有信託登記在萬森有限公司名下，於八十三年一月十七日以總價九千
九百五十萬元出售與上訴人，雙方簽訂不動產買賣契約書各持一份等情。然證人即萬
森有限公司負責人王森本結證稱：「我是萬森公司負責人……契約書我有簽名，當時
契約書可能是四份，賣方三份，買方有一份共四份，我有一份交給我弟弟王森泉……
我是一樓房東，弟弟王森泉是二樓房東，莊憲宗是三樓房東」等語（見原審卷第一０
八頁反面）；另依卷附不動產買賣契約書賣主欄之記載除萬森有限公司外，尚有王森
泉及莊憲宗（見偵查卷一二六頁公文封），是上開房地之登記所有權人除萬森有限公
司外，尚有王森泉及莊憲宗二人，且不動產買賣契約書係訂約名義人各執一份，乃原
判決認上開房地均屬萬森有限公司名下，且不動產買賣契約書僅由王萬金及上訴人各
執一份，殊與卷存證據資料不相適合，難謂無證據上理由矛盾之違誤。(二)判決理由之
述均應依憑證據，且須與卷內之證據資料相適合，否則即有判決理由不備或證據上
理由矛盾之違法。原判決係以比對卷附變造不動產買賣契約書與上訴人所提真正之不
動產買賣契約書之結果，資為認定上開總價經變造為二億二千萬元之不動產買賣契約
書，係上訴人以其持有之真正契約書原件影本，加以變造後再影印之證據方法之一（
見原判決理由二｜(三)）。然上開變造之不動產買賣契約書與上訴人所提出之真正不動
產買賣契約書（偵查卷第一二六頁之公文封內），兩者關於契約當事人及見證人王萬
金所蓋印文之位置均不相符，尤以末面之繳收款記錄，變造之不動產買賣契約書係直
式，其上並有見證人許清連之簽名，而上訴人所提之真正契約書則係橫式，兩者完全
不同。原判決謂兩份契約書上所有印文及手寫字之字跡、位置均無一不符云云。其
理由之述與卷存證據資料不相適合，難認適法。(三)審理事實之法院，應就在客觀上
為認定事實及適用法律基礎之證據，從各方面詳予調查，以期發現真實，苟就該等證
據之調查尚未完備，即行判決，依刑事訴訟法第三百七十九條第十款規定，即屬當然
違法，而足構成撤銷發回之原因。上訴人一再辯稱本件房地買賣之出賣人共四人，契
約書共有五份，且契約書有二種格式，上訴人所持有之契約書格式與遭變造之契約書
格式不同，上開總價款二億二千萬元之契約書顯非上訴人所變造云云。而本件房地買
賣之出賣人確非王萬金一人，契約書亦非僅王萬金與上訴人各持一份已如前述，且上
開變造之不動產買賣契約書之支付價款明細記錄係直式，其上不僅有出賣人王森泉之
簽名，並有許清連於末行簽名見證，上訴人上開辯解並非全然無據，則上開變造之不
動產買賣契約書上有關收款欄上之出賣人及見證人之簽名是否真正？此付款欄為直式
之買賣契約書於訂約時係交付何人收執？此與判斷上訴人有無將所持有之不動產買賣
契約書影本變造後再影印之犯行至有關係，自有詳予調查釐清之必要。乃原審未為此
調查，遽為上訴人科刑之判決，難謂無查證未盡之疏誤。(四)原判決另謂證人即前台灣
企銀東港分行經理曾勝楷曾於一審法院另案八十七年度聲再字第二號案件審理中到庭
提出本件抵押借款授信審核之原始資料文件，其中確有總價金二億二千萬元之不動產
買賣契約書影本云云（見原判決理由二｜(一)）。惟查曾勝楷於當天到庭僅提出買賣契
約書一份供參，此觀筆錄之記載自明（見該案八十七年五月四日訊問筆錄）。乃原判
決遽認其係提出授信審核之原資料文件，已有未合。況原判決亦認台灣企銀東港分行
於八十五年二月十五日以東港字第三六四號函復台灣高雄地方法院檢察署檢察官時所
檢附之授信審核文件資料並無上開「二億二千萬元」之買賣契約書在其中。且一審法
院於上開八十七年度聲再字第二號案件審理中曾函請台灣企銀東港分行函送上開貸款
審核之相關資料原始文件，有該院八十七年五月八日函稿附於該案卷可稽，然迄未有
該分行檢送上開有關資料之復函，則上訴人質疑曾勝楷所提上開買賣契約書之真實性
，似非全然無稽。原審未函調上開抵押貸款有關之原始資料查明事實真相，遽認上開
總價金二億二千萬元之買賣契約書係上訴人所變造，尤有應於審判期日調查之事項未
予調查之違誤。上訴意旨執以指摘原判決違法，為有理由，應認原判決有撤銷發回之
原因。
據上論結，應依刑事訴訟法第三百九十七條、第四百零一條，判決如主文。
中      華      民      國    九十一    年      五      月    二十三    日
                              最高法院刑事第四庭
                                  審判長法官  紀  俊  乾
                                        法官  黃  正  興
                                        法官  劉  介  民
                                        法官  陳  東  誥
                                        法官  張  春  福
      右正本證明與原本無異
                                              書  記  官
中      華      民      國    九十一    年      五      月    二十九    日
